最高法院民事判決　　　　　　九十六年度台上字第一六九二號
上　訴　人　甲○○
　　　　　　　　　　弄8號1樓
　　　　　　乙○○
共　　　同
訴訟代理人　黃達元律師
被 上訴 人　丙○○
上列當事人間請求給付違約金等事件，上訴人對於中華民國九十
六年三月六日台灣高等法院第二審更審判決（九十五年度重上更
(二)字第三三號），提起上訴，本院判決如下：
    主  文
原判決關於駁回上訴人甲○○請求被上訴人給付新台幣拾壹萬壹
仟元及其利息之訴與該訴訟費用部分廢棄，發回台灣高等法院。
上訴人甲○○之其他上訴及上訴人乙○○之上訴均駁回。
第三審訴訟費用，關於駁回上訴人甲○○之其他上訴及上訴人乙
○○之上訴部分，由上訴人甲○○及乙○○各自負擔。
    理  由
本件上訴人主張：被上訴人於民國九十年七月二日與伊簽訂營業
讓渡契約書（下稱讓渡契約），將其在台北縣土城市○○路○段
一六一號一樓（下稱系爭房屋）所經營協真五金行之經營權，以
新台幣（下同）四百萬元讓渡予伊，其並於同日與上訴人甲○○
訂立房（店）屋租賃契約書（下稱系爭租約），以每月六萬五千
元將系爭房屋出租予甲○○，約定該租約為讓渡契約之一部分。
伊已給付二百萬元，及交付甲○○簽發如原判決附表二（下稱附
表二）所示二百萬元本票予被上訴人，並由上訴人乙○○以其所
有台北縣土城市○○路○段一四九巷四弄八號一樓房地，設定最
高限額二百萬元之抵押權（下稱系爭抵押權）予被上訴人供為擔
保，另由甲○○交付十九萬五千元押租金，及如原審判決附表一
（下稱附表一）所示六紙支票，以支付租金及上開二百萬元本票
之利息。嗣系爭房屋於九十一年三月三十一日因地震（下稱三三
一地震）受損，同年四月四日遭台北縣政府公告為危險建物及禁
止進入、使用一樓後側加建部分，甲○○乃催告被上訴人限期修
繕，未獲置理，被上訴人已違反系爭租約第十一條之約定，甲○
○不得已於同年月二十二日終止系爭租約，屬於系爭租約一部分
之讓渡契約亦隨之解除。契約既經終止及解除，被上訴人自應返
還上開押租金、本票、支票並塗銷系爭抵押權設定登記以回復原
狀，及依讓渡契約第三條第三項約定給付一百萬元違約金，而乙
○○已將其違約金債權讓與甲○○等情，依不當得利及契約解除
後回復原狀之法律關係，求為命被上訴人給付甲○○一百十九萬
五千元（包括違約金一百萬元、押租金十九萬五千元），及其中
一百萬元自九十二年七月二十五日起，其餘十九萬五千元自九十
一年九月十九日起，均至清償日止，按年息百分之五計算之利息
，並返還附表一、二所示之支票、本票予甲○○；暨塗銷系爭抵
押權設定登記之判決（甲○○違約金之請求超過一百萬元本息部
分，業受敗訴判決確定，不予贅敘）。嗣甲○○於原審復主張：
系爭讓渡契約契約既經解除，被上訴人自應將已收之價金二百萬
元返還伊及乙○○，乙○○已將其債權讓與伊等情，擴張其聲明
，求為命被上訴人再給付甲○○二百萬元及自九十二年七月二十
五日起至清償日止，按年息百分之五計算之利息之判決。
被上訴人則以：伊已依系爭讓渡契約之約定，於九十年九月三十
日交貨完畢，並依系爭租約約定交付系爭房屋予甲○○使用收益
，無違約責任可言。又三三一地震後，系爭房屋除一樓後側加建
部分外，主建物仍可正常使用收益，自不影響五金行之經營。再
甲○○限期七日催告伊修繕系爭房屋，其期間顯不相當，不生催
告之效力。況系爭房屋之修繕，須配合大廈管理委員會及台北縣
政府進行，伊無從自行修繕，難謂伊未自行修繕係違反租約。甲
○○所為終止系爭租約及解除系爭讓渡契約之意思表示，均不生
效力。甲○○請求伊給付違約金、返還價金、本票、支票，乙○
○請求伊塗銷系爭抵押權設定登記，均屬無據。而甲○○自九十
一年五月一日起未繳付租金，經伊限期催告仍未給付，違背系爭
租約第十四條之約定，伊業於同年六月十七日終止系爭租約，甲
○○則至九十一年八月二十九日始將系爭房屋返還予伊。以伊得
請求甲○○給付之欠租、相當於租金之損害金及律師費與甲○○
之押租金債權抵銷後，甲○○已無押租金可請求返還等語，資為
抗辯。
原審以：上訴人主張被上訴人於九十年七月二日與上訴人簽訂營
業讓渡契約書，將其在台北縣土城市○○路○段一六一號一樓所
經營協真五金行之經營權，以四百萬元讓渡予上訴人，被上訴人
並於同日與上訴人甲○○訂立房（店）屋租賃契約書，以每月六
萬五千元將系爭房屋出租予甲○○，上訴人已給付二百萬元，及
交付甲○○簽發如附表二所示二百萬元本票予被上訴人，並由上
訴人乙○○以其所有台北縣土城市○○路○段一四九巷四弄八號
一樓房地，設定最高限額二百萬元之抵押權予被上訴人供為擔保
，另由甲○○交付十九萬五千元押租金，及如附表一所示六紙支
票，以支付租金及上開二百萬元本票之利息。嗣系爭房屋於九十
一年三月三十一日因地震受損，台北縣政府於九十一年四月四日
公告系爭房屋為危險建物及禁止進入、使用一樓後側加建部分，
甲○○於同年月十日催告被上訴人，限期被上訴人於文到七日內
完成修繕等情，為被上訴人所不爭執之事實，並有營業讓渡契約
書、房（店）屋租賃契約書、台北縣政府九十一年四月四日北府
工施字第○九一○一六六五九九號公告、存證信函、土地及建物
登記謄本、本票、收據、支票等件可稽，堪信為真實。次查系爭
房屋為台北縣土城市○○路○段一五一號至一六一號中正豪門大
廈四十二戶中之一戶，於三三一地震後，該大廈因一樓柱挫屈、
挫裂及牆裂，經評估為：「危險，一樓後側加建部分禁止進入，
以策公共安全。」，應由專業技師公會進行細部鑑定，提出補強
計畫，依補強計畫施作，有台北縣政府九十一年四月四日北府工
施字第○九一○一六六五九九號公告可稽。被上訴人所有系爭建
物則受有柱底保護層剝落、底部斜裂、樑柱交介處保護層剝落、
鋼筋外露、地坪開裂，地坪水平裂縫，牆：Ｘ形破壞、斜向裂縫
、混凝土壓碎、保護層剝落、水平裂縫、窗角斜裂、鋼筋外露等
毀損，有台灣省土木技師公會九十一年六月十八日調查紀錄可憑
。顯見系爭房屋結構上受有相當程度之損害，甲○○得依民法第
四百三十條所定：租賃關係存續中，租賃物如有修繕之必要，應
由出租人負擔者，承租人得定相當期限，催告出租人修繕，如出
租人於其期限內不為修繕者，承租人得終止契約，定期催告被上
訴人修繕，於被上訴人不依限修繕時，並得終止系爭租約。惟查
中正豪門大廈為公寓大廈管理條例第三條第一款所稱之公寓大廈
，依上開台北縣政府之公告等件，其樑、柱等共用設施於結構上
受有相當之損壞，須經專業技師公會進行細部鑑定、提出補強計
畫，依計畫施作完成，自屬公寓大廈管理條例第十一條所規定之
重大修繕，依同條第一項、同條例第三十一條第一項規定，須經
區分所有權人會議之決議行之，非被上訴人所得單獨為之。況該
中正豪門大廈於三三一地震後，即由包括被上訴人等在內之受災
戶組成自救委員會（下稱自救會），多次開會協商有關修繕之事
項，並推派自救會主席郭進步積極與建商協調修繕事宜，訴外人
林順明接任主席後，仍續與建商協商，復代表受災戶與建商簽訂
修繕契約，委請土木工程技師鄭兆鴻鑑定（估）、補強設定、監
工，無遲誤或不為修繕情事等情，業據證人郭進步、林順明及鄭
兆鴻等人證述無訛。是甲○○於九十一年四月十日催告被上訴人
，限期被上訴人於文到七日內完成修繕，其催告期限顯不相當，
其所為催告及終止系爭租約之意思表示，均不生催告或終止之效
力。次按所謂聯立契約，乃契約當事人訂立二契約，該二契約具
有不可分離之關係而互相結合，即當事人立約之本旨，有使二契
約同其存續或消滅，一個契約之效力或存在依存於另一契約，二
者同其命運，苟違反其一，無從期待可單獨履行另一契約。系爭
讓渡契約第三條第五款固約定：「甲方（被上訴人）願將本營業
處（座落：土城市○○路○段一六一號一樓）出租給乙方（甲○
○），租約內容如租賃契約，本租約條款視為本契約條款之一部
份」等語。惟系爭讓渡契約係上訴人共同與被上訴人簽訂，系爭
租賃契約則為甲○○單獨與被上訴人簽訂，其當事人並不一致。
又該讓渡契約載明：「營業讓渡標的物座落（略）、公司行號：
協真五金行號（不含營業執照）」，第一條約定：「貨物頂讓金
合計新台幣四百萬元」各等語；系爭租賃契約第二條則約定：「
租賃期限經甲（被上訴人）乙（甲○○）雙方洽定為三年即自民
國九十年十月一日至民國九十三年九月三十日止」，第三條約定
：「租金每月新台幣六萬五千元正（收款付據）乙方不得藉任何
理由拖延或拒納（電燈費及自來水費另外）」各等語。足見系爭
讓渡契約價金為四百萬元，且無契約存續期間；系爭租賃契約則
每月租金六萬五千元，存續期間三年。依系爭契約當事人、契約
性質及契約內容，暨使二契約消滅之方法，系爭讓渡契約為解除
，系爭租約為終止等情，該二契約顯無同其存續或消滅，一契約
之效力或存在依存於另一契約，二者同其命運之情形，該二契約
自非聯立契約。上訴人主張系爭租約與系爭讓渡契約係聯立契約
，甲○○業已終止系爭租約，系爭讓渡契約亦因而解除等語，為
無足取。系爭讓渡契約既仍有效存在，且讓渡金未清償完畢，則
甲○○自不得請求被上訴人給付違約金一百萬元，及返還價金二
百萬元，並返還如附表一所示之支票暨附表二所示之本票，乙○
○亦不得請求被上訴人塗銷系爭抵押權設定登記。又系爭租約第
十四條約定：「甲（被上訴人）乙（甲○○）、丙（乙○○）各
方遵守本契約各條項之規定，如有違背任何條件時，甲得隨時解
約收回房（店）屋」等語，甲○○自九十一年五月一日起未付租
金，為甲○○所不爭執之事實，並有其簽發如附表一編號１之支
票及退票理由單可稽，被上訴人因於同年六月十一日以元誠法律
事務所函催告甲○○，限於文到五日內付清租金，逾期即解除（
終止）租約，不另通知，甲○○於同年月十二日收受後仍未支付
，有該函及回執可證，並為甲○○所不爭執，系爭租約自已於九
十一年六月十七日終止。系爭租約於九十一年六月十七日終止後
，甲○○至同年八月二十九日始將系爭房屋返還被上訴人，被上
訴人請求甲○○給付自九十一年五月一日起至同年八月二十九日
，按每月六萬五千元計算之租金及相當於租金之不當得利共計二
十六萬元（65,000元×4﹦260,000元），自屬有據。再甲○○簽
發如附表一所示六紙支票，每張之面額皆為七萬七千元，其中六
萬五千元係每月之租金，其餘一萬二千元係甲○○應支付如附表
二所示本票之利息，自九十一年五月一日起至同年十一月一日止
七個月之利息共計八萬四千元部分，均已屆清償期，被上訴人自
得請求甲○○給付。另系爭租約第十二條約定：「乙方（甲○○
）若有違約情事，致損害甲方（被上訴人）之權益時願聽從甲方
賠償損害，如甲方因涉訟所繳納之訴訟費、律師費用，均應由乙
方負責賠償」等語。上訴人提起本件訴訟，被上訴人為應訴而委
任訴訟代理人共支出律師費八萬元，有元誠法律事務所所出具之
收據可憑，甲○○應依上開約定賠償被上訴人。綜上，甲○○共
應給付被上訴人四十二萬四千元（260,000元﹢84,000元﹢80,00
0元﹦424,000元）。甲○○於訂立系爭租約時交付十九萬五千元
押租金予被上訴人，系爭租約既已終止，其自得請求被上訴人返
還。被上訴人以前揭甲○○應給付之四十二萬四千元與甲○○得
請求被上訴人返還之押租金十九萬五千元為抵銷，核屬有據，經
抵銷後，甲○○已不得再為請求。故甲○○請求被上訴人給付三
百十九萬五千元及加付法定遲延利息，暨返還如附表一所示之支
票及附表二所示之本票；乙○○請求被上訴人將系爭抵押權設定
登記塗銷，為無理由，均不應准許。爰維持第一審所為上訴人敗
訴部分之判決，駁回其上訴，及將第一審所為被上訴人敗訴部分
之判決廢棄，改判駁回甲○○該部分之訴，暨駁回甲○○擴張之
訴。
關於廢棄發回部分：
按出租人應以合於所約定使用、收益之租賃物，交付承租人，並
應於租賃關係存續中保持其合於約定使用、收益之狀態，民法第
四百二十三條定有明文。出租人未盡此項義務時，依民法第四百
四十一條之反面解釋，承租人於其不能依約定為租賃物使用、收
益之期間，應得按其不能使用、收益之程度免其支付租金之義務
。三三一地震後，系爭房屋有柱底保護層剝落、底部斜裂、樑柱
交介處保護層剝落、鋼筋外露、地坪開裂，地坪水平裂縫等毀損
，及一樓後側加建部分禁止進入情形，為原審認定之事實，則甲
○○自應按其不能使用、收益之程度，免除其支付租金之義務。
原審未查明系爭房屋不能使用、收益之程度，遽認被上訴人得請
求甲○○給付按原租金額每月六萬五千元計算之租金及相當於該
租金之不當得利合計二十六萬元，已有可議。次查系爭租約第十
二條約定：「乙方（甲○○）若有違約情事，致損害甲方（被上
訴人）之權益時願聽從甲方賠償損害，如甲方因涉訟所繳納之訴
訟費、律師費用，均應由乙方負責賠償」等語。依上開約定，甲
○○應賠償被上訴人者，僅限於其與被上訴人涉訟，被上訴人所
繳納之訴訟費及律師費，並不及於乙○○與被上訴人涉訟時，被
上訴人所繳納之訴訟費及律師費。被上訴人所支出之律師費八萬
元，係包括其與乙○○涉訟所支付者，原審未將其扣除，遽認甲
○○應負擔該八萬元之全部，亦有未合。原審認被上訴人得以上
開債權與甲○○之押租金債權十九萬五千元中之十一萬一千元抵
銷（原審認其餘押租金債權八萬四千元得為抵銷，並無不合，詳
見後述），進而將甲○○此部分之訴駁回，尚有未洽。甲○○上
訴論旨，指摘原判決此部分違背法令，求予廢棄，非無理由。
關於駁回其他上訴部分：
原審認定被上訴人得請求甲○○給付利息八萬四千元，被上訴人
得以之與甲○○押租金債權中之八萬四千元抵銷，甲○○已不得
再請求此部分之押租金，其亦不得請求被上訴人給付違約金一百
萬元，及返還價金二百萬元，並返還如附表一所示之支票暨附表
二所示之本票；乙○○亦不得請求被上訴人將系爭抵押權設定登
記塗銷，爰就此部分為甲○○及乙○○敗訴之判決，經核於法並
無違背。甲○○及乙○○上訴論旨，指摘此部分原判決違背法令
，求予廢棄，均非有理由。
據上論結，本件上訴人甲○○之上訴一部為有理由、一部為無理
由，上訴人乙○○之上訴為無理由。依民事訴訟法第四百七十七
條第一項、第四百七十八條第二項、第四百八十一條、第四百四
十九條第一項、第七十八條，判決如主文。
中　　華　　民　　國　九十六　年　　八　　月　　一　　日
                      最高法院民事第一庭
                          審判長法官  林　奇　福
                                法官  陳　國　禎
                                法官  陳　重　瑜
                                法官  王　仁　貴
                                法官  劉　靜　嫻
      本件正本證明與原本無異
                                      書  記  官
中　　華　　民　　國　九十六　年　　八　　月　 十三 　日
                                                    　ｚ
